【裁判字號】    99,訴,200
【裁判日期】    991221
【裁判案由】    公共危險等
【裁判全文】
臺灣臺東地方法院刑事判決               99年度訴字第200號
公  訴  人  臺灣臺東地方法院檢察署檢察官
被      告  陳俊雄
選任辯護人  王丕衍律師（財團法人法律扶助基金會）
輔  佐  人
即被告之妹  陳素芬
上列被告因公共危險等案件，經檢察官提起公訴（99年度偵字第
1338號），本院判決如下：
    主    文
陳俊雄放火燒燬他人所有之供桌，致生公共危險，處有期徒刑捌
月；又放火燒燬他人所有之飲水機，致生公共危險，處有期徒刑
捌月；又放火燒燬他人所有之神像，致生公共危險，處有期徒刑
捌月。應執行有期徒刑壹年拾月。緩刑伍年，緩刑期間付保護管
束，並應完成精神治療。
    犯罪事實
一、陳俊雄罹患器質性精神病、酒精濫用等精神病症，致其辦識
    行為違法及依其辦識而行為之能力，較一般人顯著降低；其
    於民國98、99年間，因在位於臺東縣臺東市○○路388巷70
    號之『馬蘭福應祠』祈求該廟宇供奉之3尊神明助其順利就
    業，均未獲實現，因認神明不靈驗將禍害其他民眾，應予燒
    燬，竟基於放火燒燬他人所有物之犯意，於99年5月5日下午
    7時6分許，騎乘其所有牌照號碼UDP-930號輕型機車，先在
    位於臺東縣臺東市○○路之加油站，購買新臺幣（下同）50
    元之汽油裝存於路上撿拾而得之寶特瓶後，持上開汽油前往
    上址之「馬蘭福應祠」內，在該廟放置有油燈之木製供桌上
    潑灑上開購得之汽油，汽油引燃該油燈之火苗，燒燬上開供
    桌之桌面，致生公共危險，陳俊雄隨即逃離現場，幸經人發
    現後予以撲滅，而未釀成災害。嗣陳俊雄見上開廟宇供奉之
    3尊神像仍未燒燬，復基於相同之犯意，於99年5月7日晚上1
    2時許，騎乘其不知情之父親陳勝男所有之不詳車號重型機
    車，先在位於上址之加油站購買50元汽油裝入撿拾而得之寶
    特瓶內，並在該寶特瓶口塞上自備之布條，做成汽油彈，隨
    即前往上址之「馬蘭福應祠」，以地上撿拾的磚塊敲破該廟
    宇右側窗戶後，再以該廟金紙爐旁不詳之人遺留之打火機點
    燃上開汽油彈，透過遭其所敲破之玻璃形成的缺口，將上開
    汽油彈丟入廟內，燒毀飲水機及燻黑部分牆面，致生公共危
    險，旋即逃離現場，幸為人及時發現報警及呼叫消防車前來
    撲滅，而未釀成災害。嗣陳俊雄見上開廟宇供奉之3尊神像
    仍未燒燬，又基於相同之犯意，於99年5月14日下午7時許，
    先自其不知情父親陳勝男所有之上開機車的油箱內抽取汽油
    ，裝入撿拾而得之寶特瓶內，再於該寶特瓶瓶口鑽一小洞，
    隨即騎乘其所有之上開輕型機車，持上開裝有汽油之寶特瓶
    ，至上址之『馬蘭福應祠』內，以擠壓上開寶特瓶之方式，
    將該寶特瓶內之汽油噴灑在該廟宇內之神像上，再以該廟內
    之火柴點燃其噴灑之汽油，引發神像燃燒，致生公共危險，
    旋即逃離現場，幸亦經人及時發現，呼叫消防車前去灌救撲
    滅，僅燒毀神像金身。嗣警方據報後，依該廟內之錄影監視
    器畫面，辨認出係陳俊雄所為，而循線查悉上情。
二、案經臺東縣警察局臺東分局報告臺灣臺東地方法院檢察署檢
    察官偵查起訴。
    理    由
壹、程序部分：
一、按法院或檢察官得囑託醫院、學校或其他相當之機關、團體
    為鑑定，或審查他人之鑑定，並準用第203條至第206條之1
    規定；鑑定之經過及其結果，應命鑑定人以言詞或書面報告
    ，刑事訴訟法第208條第1項、第206條第1項定有明文，可知
    法院囑託機關鑑定並未準用同法第202條鑑定人具結義務之
    規定，另刑事訴訟法第159條於92年2月6日之修正理由敘明
    ：本條所謂「法律有規定者」，係指本法第159條之1至第15
    9條之5及第206條等規定等語，故法院囑託機關鑑定不受傳
    聞法則之拘束甚明。經查，本院委託行政院國軍退除役官兵
    輔導委員會臺東榮民醫院（下稱臺東榮民醫院）對被告陳俊
    雄所為之精神鑑定，其實際進行鑑定者係精神科醫師吳佳璇
    ，並已詳載其鑑定事由、鑑定經過、心理測驗、精神科診斷
    、診斷及結論等內容，除擔保本案係由具有精神科專業知識
    經驗之醫師為鑑定外，該報告內容並足供本院檢驗、判別其
    進行鑑定之依據及過程為何，可認上開醫院已就本院囑託鑑
    定之經過情形以書面方式回覆綦詳（見本院卷第42-45頁）
    ，自應符合刑事訴訟法第208條第1項規定機關鑑定之要件，
    如前述實際為鑑定者於鑑定前依法亦無須再為具結，故本院
    認上開精神鑑定報告書具有證據能力。
二、又被告以外之人於審判外之陳述雖不符刑事訴訟法第159條
    之1至第159條之4之規定，而經當事人於審判程序同意作為
    證據，法院審酌該言詞陳述或書面陳述作成時之情況，認為
    適當者，亦得為證據；當事人、代理人或辯護人於法院調查
    證據時，知有同法第159條第1項不得為證據之情形，而未於
    言詞辯論終結前聲明異議者，視為有前項之同意，同法第15
    9條之5復已明文。核其立法意旨在於傳聞證據未經當事人之
    反對詰問予以核實，原則上先予排除。惟若當事人已放棄反
    對詰問權，於審判程序中表明同意該等傳聞證據可作為證據
    ，基於尊重當事人對傳聞證據之處分權，及證據資料愈豐富
    ，愈有助於真實發見之理念，且強化言詞辯論主義，使訴訟
    程序得以順暢進行，上開傳聞證據亦均具有證據能力。本件
    判決以下所引用之傳聞證據，業經本院於準備程序時，經被
    告、輔佐人及選任辯護人表示同意作為本案證據使用，且迄
    於言詞辯論終結前，被告、輔佐人及辯護人均未聲明異議，
    本院審酌該等證據之取得過程並無瑕疵，與本案待證事實間
    復具有相當之關聯性，以之作為證據尚無不當，自得採為本
    案認定事實之依據。
貳、實體部分：
一、訊據被告陳俊雄對於上開時間、地點，在上址廟宇，以前揭
    方式，分別3次引燃該廟之供桌、飲水機、神像，並燒燬上
    開物品等事實均坦承不諱，核與證人即被害人林坤良於警詢
    時之證述相符。此外，復有監視錄影帶翻拍照片17張、刑案
    現場照片27張、刑案現場測繪圖3紙、牌照號碼UDP-930號輕
    型機車車籍查詢資料等在卷可稽。從而，被告之自白核與事
    實相符，堪可採憑。本件事證明確，被告犯行洵堪認定。又
    起訴書固認被告係以燒燬現非供人使用之建築物之主觀犯意
    而為上開3犯行，惟被告於歷次程序中均堅詞陳稱其意僅在
    燒燬上開廟宇中供奉之神像，並非欲燒毀該廟宇建築物，亦
    未思及於此等語。查被告因患有精神疾病而先後在行政院衛
    生署臺東醫院、馬偕紀念醫院臺東分院、臺東榮民醫院等醫
    院進行治療，有卷附該等醫院病歷資料影本、診斷證明書及
    函文等件可供參佐（見偵卷第24-57、60、61頁）。而經本
    院委請臺東榮民醫院對被告進行精神鑑定，發現其確有器質
    性精神病、酒精濫用等精神病症，且難以排除被告有前額葉
    功能不佳之情形，此有該院精神鑑定報告書1份在卷可考（
    見本院卷第42-45頁）。按人類腦部的「前額葉（prefronta
    l cortex）位置約莫在人的額頭部位，負責掌管決策行為，
    綜合協調大腦思考、調控情緒與掌管自我形象，此部位相當
    於理性分析的中樞，舉凡分析、判斷、規劃、自制均與之相
    涉。因此，前額葉若有功能不佳或受傷情形，可能導致人的
    思考遲鈍，難以監控自己的表現，難以從錯誤中學習，陷入
    原舊的窠臼而難以走出新的方向，甚或引發憂鬱症、躁症、
    精神分裂症、自閉症或引起強迫性行為、攻擊性行為、反社
    會行為、暴力犯罪（詳見「大腦的秘密檔案〈Mapping the
    Mind〉」，Rita Carter著，洪蘭譯，2007年1 2月1日初版2
    0刷，遠流出版事業股份有限公司出版發行，頁294以下）。
    執此，就前述前額葉之功能觀之，此部分之健全與否，於犯
    罪成立及罪責之判斷上，即可能涉及客觀構成要件認識的問
    題（亦即主觀構成要件的認知層面），亦可能涉及違法性認
    識的有責性問題。就本案而言，被告因患有精神病症而有燒
    燬上開神像之行為，乃因其堅信無法允驗之神明應予燒燬之
    信念有以致之，而此種忽略現實的病症，難排除有前額葉功
    能不佳的結果，此有前揭精神鑑定報告為據。從而，被告於
    歷次程序中迭稱其上開3次行為均僅針對神像而為等語，應
    屬可信。是以，尚難依現存證據逕予認定被告有燒燬上開廟
    宇建築物之直接故意（刑法第13條第1項並參）。再者，刑
    法第13條第2項所稱間接故意（不確定故意），係指行為人
    對於構成犯罪之事實，預見其發生而其發生並不違背其本意
    者而言。換言之，倘行為人已可預見其行為將致構成犯罪事
    實之發生，且其發生亦為其內心所認可者，亦屬故意之意涵
    。然此之前提，仍以行為有預見之能力為限，倘行為人因患
    有精神病症，影響其腦部認知功能運作，以致於客觀上，行
    為人之主觀無從預見犯罪事實之發生，自難以刑法上之間接
    故意視之。本件被告既有前額葉功能不佳情形，致有過度依
    賴簡化認知模式，試圖應付外界複雜情境之情事，並在認知
    功能上受精神病症影響，傾向忽略現實，現實感與判斷力不
    佳，其易陷主觀想法，主觀意念形成即難以撼動等病徵，有
    前揭精神鑑定報告可參，則被告執意燒燬前揭3尊神像之意
    念，於其行為之時實已呈難以撼動之勢，此由其於數日內即
    3次前往上開廟宇實現其前開意念，亦足佐明一二。因此，
    被告於現實感狹隘之特殊認知背景下，是否有預見其行為可
    能導致燒燬上開建築物之結果之能力，誠屬有疑。從而，於
    證據有疑之情形下，自應對被告為有利之認定。起訴書認被
    告係以燒燬現非供人使用之建築物之主觀犯意而為上開3犯
    行，尚乏其他積極證據證之，自非可採。又被告上開3次行
    為，固意在燒燬該廟內3尊神像，然其因所用起火方式不同
    而分別造成供桌、飲水機、該廟部分牆面燃燒，而其上開起
    火方式均為被告所自承不諱，足認被告於行為時均已認知其
    燒燬之物為前揭起火點起火之物，因此，不影響被告就刑法
    第175條第1項有關燒燬客體之構成要件故意之認定。再者，
    被告上開3次起火之地點，分別為供桌、部分廟牆及飲水機
    、神像等處，供桌、神像均為木製之物，此為被告所是認，
    而該廟廟內亦放置有易燃之金紙等物質，有現場照片在卷可
    參，被告上開3次行為，非僅燒燬上開物品本身（除牆面燻
    黑未燒燬外），亦可能透過前開易燃物質波及他物，自對公
    共安全產生危險。被告既知以火實現其燒燬神像之意，當知
    火本身存在之燃燒功能，對於以火燃燒可能產生之公安疑慮
    ，自屬可以認知之範圍。因此，被告確有刑法第175條第1項
    之構成要件故意，堪可認定。
二、論罪與科刑：
（一）按刑法第175條第1項放火燒燬住宅等以外他人所有之物罪
      ，其直接被害法益，為一般社會之公共安全，雖同時侵害
      私人之財產法益，但仍以保護社會公安法益為重，況放火
      行為原含有毀損性質，故一個放火燒燬住宅以外他人所有
      之物行為，不另成立刑法第354條毀損罪。另按被告放火
      燒燬前揭物品之地點，係上開廟宇內之木製供桌、神像等
      處，均屬易燃材質之物品，現場亦有放置紙質之金紙，有
      現場照片在卷可查，稍有不慎即有延燒之可能，是被告陳
      俊雄上開3次行為，顯已致生公共危險。核被告上開所為3
      次放火行為，均係犯刑法第175條第1項放火燒燬前2條以
      外之他人所有物罪。起訴書固認被告係犯刑法第174條第4
      項、第1項之罪，惟業經公訴人於本院審理時引用刑法第1
      75條第1項之罪（見本院卷第67頁背面），本院自無庸變
      更起訴法條。另起訴書固認被告於99年5月5日至上開廟宇
      放火之方式，係以打火機點燃其潑灑之汽油等語，惟被告
      自承其並未使用打火機點燃汽油，而係以將汽油潑灑在放
      置有油燈之供桌上，藉由油燈火苗而引燃供桌桌面等語，
      依卷內事證，並無積極證據可證明被告於此次放火係以打
      火機為之，且被告對於本案犯行均已坦認在案，諒無就此
      部分細節故為虛偽陳述之必要，是以其上開供述應屬事實
      而可採信，本院就此部分事實因而認定如犯罪事實欄所載
      ；而此部分事實認定固與起訴書所載不同，然此僅涉及被
      告犯罪手段之認定，對於事實同一性並無影響，特此說明
      。又被告於99年5月7日至上開廟宇引燃自製之汽油彈時，
      先敲破該廟宇之玻璃後，方始將汽油彈丟入該廟內，然此
      敲破玻璃之行為與丟入汽油彈之行為乃密接發生之行為，
      被告敲破該廟玻璃時已可認屬上開犯行之著手，此部分可
      認屬放火行為之一部，而無重複評價其涉犯毀損罪之必要
      ，併此說明。被告所犯上開3罪間，犯意各別，行為互異
      、應分論併罰。
（二）又按行為時因精神障礙或其他心智缺陷，致不能辨識其行
      為違法或欠缺依其辨識而行為之能力者，不罰；行為時因
      前項之原因，致其辨識行為違法或依其辨識而行為之能力
      ，顯著減低者，得減輕其刑，刑法第19條第1項、第2項分
      別定有明文。而94年2月2日修正公佈，並自95年7月1日施
      行之刑法上開條文，關於責任能力有無之判斷標準，係採
      生理學及心理學之混合立法體例，就生理原因要件，係以
      行為人有無精神障礙或其他心智缺陷為準，而心理結果部
      分，則以行為人辨識其行為違法之能力（即辨識能力），
      或依其辨識而行為之能力（即控制能力），是否因而全然
      欠缺或顯著減低為斷；前者，因事涉醫學上精神病科之專
      門學識，非由專門精神疾病醫學研究之人員或機構予以診
      察鑑定，不足以資判斷，自有選任具該專門知識經驗者或
      囑託專業醫療機構加以鑑定之必要；倘經醫學專家鑑定結
      果，行為人行為時確有精神障礙或其他心智缺陷，則是否
      此等生理因素，導致其違法行為之辨識能力或控制違法行
      為之能力，因而產生不能、欠缺或顯著減低之心理結果，
      亦即二者有無因果關係存在，得否阻卻或減輕刑事責任，
      應由法院依調查證據之結果，本於職權判斷評價之（最高
      法院96年度臺上字第5297號、第6368號判決意旨參照）。
      被告經本院送請臺東榮民醫院鑑定結果，認其傾向以直接
      方式處理外界訊息，解決問題和決策的方法十分粗糙；過
      度依賴簡化的認知模式，試圖應付外界複雜的情境，實難
      排除為前額葉功能不佳的結果，容易造成判斷上的錯誤，
      因認其犯罪時之精神狀況，已達因精神障礙或其他心智缺
      陷，致其辨識行為違法或依其辨識而行為之能力，顯著降
      低之程度，有該院99年10月27日東醫醫字第0990005031號
      函覆精神鑑定報告書1份在卷為憑（見本院卷第40-45頁）
      。本院綜據本案犯罪情節、被告之信仰有脫離現實之情及
      當庭觀察被告言行反應之結果，認前開鑑定意見應屬有據
      ，爰依刑法第19條第2項之規定，就被告所為上開3次犯行
      均減輕其刑。
（三）爰審酌被告因精神狀態有異，造成其判斷及控制能力較一
      般人薄弱，其3次放火行為，對於他人財產及公共安全均
      致生危害，對於社會秩序亦有影響，惟慮及其並無前科（
      見卷附臺灣高等法院被告前案紀錄表1紙），素行尚佳，
      且其犯後對於犯行情節均知坦認不諱，態度良好，兼衡其
      犯罪之動機、目的、手段，其智識程度、生活狀況（憲兵
      士校畢業，曾從事餐飲業、飯店酒吧調酒工作，未婚）等
      一切情狀，就其上開3次犯行，各量處如主文所示之刑，
      並定其應執行之刑。又查被告前未曾因故意犯罪受有期徒
      刑以上刑之宣告，有臺灣高等法院被告前案紀錄表1紙在
      卷可稽，其因身罹精神疾病，基於脫離現實之認知而失慮
      誤觸刑章，經此次偵查、審判程序之教訓後，當知所警惕
      ，且其身患精神病症，如入監執行，將無法使其接受精神
      科之追蹤治療，本院認前開所宣告之刑，以暫不執行為適
      當，併予宣告緩刑5年，以啟自新。惟被告所犯公共危險
      罪，起因於其精神疾病，對社會尚有潛在危險，經上開精
      神鑑定結果，臺東榮民醫院亦認被告需接受精神治療（見
      本院卷第45頁），而被告現雖於臺東榮民醫院接受治療中
      （見本院卷第60頁），先前亦有就醫之紀錄，已如前述，
      然其猶觸犯本案，顯見其病情不易由其本身自制而可於自
      行就醫後獲得顯著有效之控制，足認被告有完成精神治療
      之必要，爰依刑法第74條第2項第6款，命被告於緩刑期內
      ，接受精神治療，並依刑法第93條第1項第2款規定，於緩
      刑期間付保護管束。又本院既已對被告諭知應接受上開精
      神治療，其於完成該項治療之處遇後，即難認尚有再犯或
      危害公共危險之虞，爰不另依刑法第87條第2項之規定命
      入相當場所施以監護，附此敘明。
據上論斷，應依刑事訴訟法第299條第1項前段，刑法第175條第1
項、第19條第2項、第51條第5款、第74條第1項第1款、第2項第6
款、第93條第1項第2款規定，判決如主文。
本案經檢察官洪政和到庭執行職務
中    華    民    國    99    年    12    月    21    日
                  刑事第四庭    審判長法  官  馬培基
                                      法  官  郭世顏
                                      法  官  盧亨龍
以上正本證明與原本無異。
如不服本判決應於收受送達後10日內向本院提出上訴書狀，並應
敘述具體理由；其未敘述上訴理由者，應於上訴期間屆滿後20日
內向本院補提理由書（均須按他造當事人之人數附繕本）。「切
勿逕送上級法院」。告訴人或被害人對於本判決如有不服，請書
具不服之理由狀，請求檢察官上訴者，其上訴期間之計算係以檢
察官收受判決正本之日期為準。
                                      書記官  石佳琪
中    華    民    國    99    年    12    月    21    日
附錄本案論罪科刑法條全文：
刑法第175條
放火燒燬前二條以外之他人所有物，致生公共危險者，處1 年以
上7 年以下有期徒刑。
放火燒燬前二條以外之自己所有物，致生公共危險者，處3 年以
下有期徒刑。
失火燒燬前二條以外之物，致生公共危險者，處拘役或3 百元以
下罰金。

司法院資訊處製作；財團法人民間司法改革基金會備份。
